臺灣屏東地方法院民事判決
111年度潮簡字第505號
原      告  張淑惠  
訴訟代理人  吳佳融律師
被      告  楊榮文  
訴訟代理人  黃勝龍  
            黃金秀  
被      告  楊辰光  

訴訟代理人  楊榮銘  
被      告  楊秀娥  
            楊永誠  
兼上一人  
訴訟代理    楊永發  

            楊素根  
上列當事人間確認通行權存在事件，本院於民國111年8月4日言
詞辯論終結，判決如下：
　　主  文
確認原告就被告楊榮文、楊辰光二人共有坐落於屏東縣○○鄉○○段
00000 地號土地上，如附圖甲方案所示、面積13.75 平方公尺之
土地，有通行權存在。
確認原告就被告楊永發、楊永誠、楊秀娥、楊素根共有坐落於屏
東縣○○鄉○○段000000地號土地，如附圖甲方案所示、面積4.
91平方公尺之土地，有通行權存在。
被告應容忍原告於前二項所示有通行權之土地範圍內鋪設道路通
行，且不得營建地上物或為任何妨礙原告通行之行為。
訴訟費用由原告負擔。
本判決第三項得假執行。
    事實及理由
一、本件被告經合法通知，未於最後言詞辯論期日到場，核無民
    事訴訟法第386條各款所列情形，爰依原告聲請，由其一造
    辯論而為判決。
二、又所謂即受確認判決之法律上利益，須因法律關係之存否不
    明確，致原告在私法上之地位有受侵害之危險，而此項危險
    得以對於被告之確認判決除去之者，始為存在，最高法院27
    年上字第316號判例意旨亦足資參照。原告主張其土地為袋
    地，有通行被告楊榮文、楊辰光共有坐落於屏東縣○○鄉○○段
    00000 地號土地（下稱265-7土地）、被告楊永發、楊永誠
    、楊秀娥及楊素根共有坐落屏東縣○○鄉○○段000000地號土地
    （下稱645-48土地）之必要，而未獲被告同意，揆諸前揭判
    例意旨，原告對被告提起本件確認訴訟，自有即受確認判決
    之利益，先予敘明。
貳、實體部分：
一、原告主張：原告所有坐落屏東縣○○鄉○○段000000地號土地（
    下稱系爭土地），為國家公園區第二種一般管制區之農業用
    地，因與公路無適宜之聯絡而屬袋地，同段265-7土地已有
    部分鋪設柏油道路，依土地現況，原告利用如附圖所示鄰地
    即同段265-7、645-48地號土地而與現有道路相通，為通行
    距離最短、使用鄰地面積最少之通行方式，請求確認對被告
    楊榮文、楊辰光共有之265-7土地及被告楊永發、楊永誠、
    楊秀娥及楊素根共有之645-48土地於如附圖方案甲所示、面
    積各為13.75平方公尺、4.91平方公尺部分土地有通行權。
    另為促袋地通行權之充分實現，原告爰併請求被告應容忍原
    告鋪設道路以供通行使用，且不得為任何禁止或妨礙原告通
    行之行為。爰依法提起本件訴訟，並聲明：如主文第1、2、
    3項所示。
二、被告則以：
㈠、被告楊榮文、楊辰光：同意原告之通行方案。
㈡、被告楊永誠、楊永發：需要再討論，原告應通行265-7土地等
    語置辯，並聲明：原告之訴駁回。
㈢、被告楊秀娥、楊素根未於言詞辯論期日到場，亦未提出書狀
    作何聲明或陳述。
三、本院之判斷：
㈠、原告主張系爭土地為原告所有，與公路無適宜之聯絡，系爭
    土地西側（含部分265-7土地）已鋪設柏油道路，可經由265
    -7、645-48土地對外通行至公路等情，業據原告提出地籍圖
    、土地登記謄本、現場照片等件為證，復經本院至現場勘驗
    明確，有本院勘驗筆錄、屏東縣恆春地政事務所111年4月7
    日屏恆地二字第11130259900號函所附複丈成果圖（即附圖
    ）在卷可稽，並為到庭被告所不爭，堪信原告上開主張為真
    正。
㈡、按土地因與公路無適宜之聯絡，致不能為通常使用時，除因
    土地所有人之任意行為所生者外，土地所有人得通行周圍地
    以至公路；前項情形，有通行權人應於通行必要之範圍內，
    擇其周圍地損害最少之處所及方法為之，對於通行地因此所
    受之損害，並應支付償金，民法第787 條第1 項、第2 項定
    有明文。至所謂通行必要範圍內周圍地損害最少之處所及方
    法，應依社會通常之觀念，就附近周圍地之地理狀況、相關
    公路之位置、與通行必要土地之距離、相鄰土地利用人之利
    害得失以及其他各種情事，按具體事例斟酌判斷之。且不僅
    就不同之周圍地為選擇時，應如此判斷，於選擇特定之周圍
    地後，對其具體通行處所及方法，亦應本此原則為之。本件
    原告主張其所有系爭土地為袋地，無適宜之聯絡可通行至道
    路，通行如附圖所示方案甲部分土地，對周圍土地損害最小
    等語，經查，系爭265-7、645-48土地現況如附圖所示通行
    方案範圍內未有地上物，本院衡酌原告提出如附圖所示之通
    行方案，所使用265-7土地現況已有部分為柏油道路，另部
    分使用原告系爭土地，實際上對被告增加額外負擔之通行面
    積不大，對地形完整之影響甚微，對於被告土地使用之現況
    亦尚無妨礙，則原告請求通行之範圍並未逾越必要限度。是
    以本院相互勾稽審酌附圖土地相鄰之位置、使用狀況、造成
    鄰地土地使用影響等情，認原告主張本件附圖所示方案為對
    周圍土地損害最小之方案應非虛妄，而得採信。
㈢、按所有人對於妨害其所有權者，得請求除去之。有妨害其所
    有權之虞者，得請求防止之，民法第767條第1項定有明文。
    鄰地通行權，乃土地所有人所有權之擴張，通行地所有人及
    其他占有人，如有阻止或妨害之行為，通行權人得依據民法
    第767條物上請求權之規定，請求予以禁止或排除。原告就
    附圖所示方案甲部分之土地有通行權，業如前述，原告自得
    請求被告不得有禁止或妨礙原告通行之行為，是原告此部分
    之請求，均屬有理，亦應准許。
㈣、末按有通行權人，於必要時得開設道路，民法第788條第1項
    前段定有明文。原告就如附圖所示方案甲部分有通行權存在
    之範圍，自得請求被告容忍其開闢道路通行，並不得營建地
    上物或為任何妨礙原告通行之行為，惟系爭土地與265-7土
    地之使用分區均為農業用地，有土地分區使用證明書在卷可
    稽（本院卷第28頁），應以鋪設碎石道路為宜。
四、綜上所述，原告依據民法第767 條、第787 條、第788 條之
    規定，請求確認就被告楊榮文、楊辰光共有之265-7土地如
    附圖甲方案所示、面積13.75平方公尺，及被告楊永發、楊
    永誠、楊秀娥及楊素根共有之645-48土地如附圖甲方案所示
    、面積4.91平方公尺部分土地有通行權，並請求被告應容忍
    原告開闢道路，不得營建地上物或為任何妨礙原告通行之行
    為，為有理由，應予准許。至於鋪設道路之材質，如通行範
    圍現況係土壤，應以鋪設碎石道路為宜，如通行範圍內現況
    已鋪設水泥部分，當無除去而另行鋪設碎石道路之必要，附
    此敘明。
五、本件係依民事訴訟法第427條第1項規定適用簡易程序所為被
    告敗訴之判決，惟就主文第1項、第2項確認之訴，其性質並
    不宜宣告假執行，故僅就主文第3項，依民事訴訟法第389條
    第1項第3款規定，依職權宣告假執行。
六、本件事證已臻明確，其餘攻擊方法及所提證據，經核於結果
    不生影響，爰不一一論述，併此敘明。
七、末按「因下列行為所生之費用，法院得酌量情形，命勝訴之
    當事人負擔其全部或一部：一、勝訴人之行為，非為伸張或
    防衛權利所必要者。二、敗訴人之行為，按當時之訴訟程度
    ，為伸張或防衛權利所必要者」，民事訴訟法第81條定有明
    。查本件原告欲通行如附圖所示被告土地，被告縱不同意原
    告之請求，亦屬防衛其權利必要之範圍內，若令提供土地讓
    原告通行之被告，再行負擔訴訟費用，恐非事理所平，本院
    爰依上開規定，命勝訴之原告負擔訴訟費用。
八、據上論結，原告之訴為有理由，爰判決如主文。
中　　華　　民　　國　　111 　年　　8 　　月　　18　　日
                 潮州簡易庭      法　官    麥元馨
正本係照原本作成。
如對判決上訴，須於判決送達後20日內向本院提出上訴狀，其未
表明上訴理由者，應於提出上訴後20日內向本院補提理由書狀（
均須按他造當事人之人數附繕本）。如委任律師提起上訴者，應
一併繳納上訴審裁判費。
中　　華　　民　　國　　111 　年　　8 　　月　　18　　日
                                  書記官　洪雅玲